【裁判字號】    97,消債更,1105
【裁判日期】    980303
【裁判案由】    更生事件
【裁判全文】
臺灣臺南地方法院民事裁定          97年度消債更字第1105號
債  務  人  甲○○
代  理  人  徐豐益  律師
上列當事人因消費者債務清理事件聲請更生，本院裁定如下：
    主    文
聲請駁回。
聲請費用由債務人負擔。
    理    由
一、本件聲請意旨略以：債務人甲○○有不能清償債務之情事，
    且其無擔保或無優先權之債務總額未逾新臺幣（下同）1,20
    0萬元，復未經法院裁定開始清算程序或宣告破產，前雖與
    債權金融機構成立債務協商，然因協商成立當時債務人每月
    本薪約28,000元，辛勤加班後才得約40,000元，每月卻須償
    還30,653元，該還款金額自始即過於龐大；且於達成協議後
    ，債務人之子出生（民國95年6月30日生），致支出相對增
    加。債務人每月需加班才賺得40,000元薪水，扣掉償還銀行
    的3萬多元，只剩下不到1萬元可以生活，況債務人除扶養自
    己外，尚須負擔扶養甫出生小孩的生活費與保母費，以及分
    擔母親林育慧的扶養。債務人苦撐了5個月後，終究也因無
    力負荷超出其能負擔的還款金額，不得已只好毀諾，債務人
    因不可歸責於己之事由，致履行顯有重大困難。為此，依消
    費者債務清理條例提出本件更生之聲請等語。
二、按債務人與金融機構協商成立者，不得聲請更生或清算，但
    因不可歸責於己之事由，致履行顯有重大困難者，不在此限
    ；本條例施行前，債務人依金融主管機關協調成立之中華民
    國銀行公會會員辦理消費金融案件無擔保債務協商機制與金
    融機構成立之協商，準用前項之規定，消費者債務清理條例
    第151條第5項、第6項分別有明文規定。衡諸債之關係，係
    以當事人間之信賴關係為基礎，為社會經濟組織之重要支柱
    ，故當事人於以法律行為追求自己之利益之際，亦應顧及對
    方之利益，並考量債權債務在社會上之作用，本於誠實及信
    用之原則，行使債權及履行債務。是對於已陷入經濟上困境
    之消費者，若任其於惡性循環之債務窘境中生存，將衍生嚴
    重之社會問題，難以維持安定之社會經濟秩序，故為兼顧債
    權人、債務人雙方之利益，對陷於經濟上困境之消費者，乃
    允其於消費者債務清理條例施行後，得選擇以重建型之更生
    程序或清算型之清算程序清理其債務，藉以妥適調整債務人
    與債權人及其他利害關係人間之權利義務關係，保障債權人
    獲得公平受償，並謀求消費者經濟生活之重建復甦機會。惟
    對於已與金融機構協商成立，或於本條例施行前，已依金融
    主管機關協調成立之中華民國銀行公會會員辦理消費金融案
    件無擔保債務協商機制與金融機構成立協商之債務人，若非
    因不可歸責於己之事由，致履行顯有重大困難，僅係為圖謀
    減免債務，而不為債務之履行，自有違債權契約為誠信契約
    之本旨，故依消費者債務清理條例第151條第6項準用同條第
    5 項前段之規定，不得聲請更生或清算，始能避免肇致道德
    危險。次按聲請更生或清算不合程式或不備其他要件者，法
    院應以裁定駁回之，但其情形可以補正者，法院應定期間先
    命補正，消費者債務清理條例第8條定有明文。
三、經查：
(一)、債務人甲○○前於消費者債務清理條例施行前，依金融主管
    機關協調成立之中華民國銀行公會會員辦理消費金融案件無
    擔保債務協商機制與金融機構於95年5月5日成立協商，當時
    債務人之無擔保債務總額為2,081,778元，雙方約定債務人
    每月應償還款項合計為30,653元（利率5%，分80期），債務
    人自95年6月10日起開始依約繳款，繳款4期，遂於95年11月
    25日之後相繼毀諾。債務人迄今尚欠如附表所示之債權金額
    等情，有協議書、無擔保債務還款計劃及各該債權銀行民事
    陳報狀附卷可稽，堪信為真實。
(二)、次查，債務人與其配偶共育有1子（2歲），債務人96年度薪
    資所得為388,020元，名下有投資乙筆（財產總額為200,000
    元）；又其現任職於第三人伍鎰工業股份有限公司，每月實
    發薪資金額約42,007元（97年1月起至8月止薪資平均值），
    此有勞保局電子閘門查詢作業被保險人投保資料查詢、稅務
    電子閘門財產所得調件明細表及債務人薪資明細表在卷足憑
    。本院審酌我國97、98年度最低生活費標準為每人9,829元
    ，有歷年最低生活費一覽表在卷足佐，惟上開生活費標準係
    按照政府公布最近一年平均每人消費支出（包含食品費、衣
    著鞋襪費、房租水電費、家居管理費、醫療保健費、交通通
    訊費、娛樂教育費及雜項支出）百分之60訂定，而成人部分
    之基本生活費用依此標準計算，雖屬適當，然子女部分既係
    依附於父母提供之住所共同生活，且其日常生活較為單純，
    是其基本生活費用當與成人之基本生活費用不同（如房租費
    、家居管理費、通訊費等費用項目即非年幼子女基本生活所
    需費用項目），因之年幼子女基本生活費用應參酌97年度每
    人免稅額82,000元計算每人每月基本生活所需約7,000元為
    適當。是依此計算，債務人本人及其子每人每月基本生活費
    用合計約13,329元【計算式：9829＋（7000÷2）〈父母各
    負擔2分之1〉=13329】。則債務人每月薪資所得扣除債務人
    依債務協商約定每月應償還款項後之餘額，尚與債務人應負
    擔之家庭生活費用大致相當。
(三)、又查，債務人與金融機構協商成立後，除非係因不可歸責於
    債務人致履行債務顯有重大困難之事由存在，否則原則上係
    不許債務人聲請更生或清算，此乃債權契約係誠信契約之體
    現。況且，衡諸債務清理程序係債務清理之最後手段，為有
    效分配司法資源，並節省當事人之勞費，於債務人有債務履
    行可能性時，應允債務人與債權人雙方得自主協商解決其債
    權債務，以妥適調整雙方及其他利害關係人間之權利義務關
    係，保障雙方之權益。是以目前債權銀行對於95年債務協商
    成立後毀諾之債務人，既已積極提供「個別協商一致性方案
    」之協商程序，願意與毀諾之債務人再次協商償還方案，倘
    若債權銀行願意提供與債務人之還款條件，係債務人有能力
    履行之債務清償方案，但債務人卻藉詞不為同意，或債權銀
    行願意提供債務人更優惠之還款條件，並希望與債務人再次
    協商，惟債務人卻消極地不與債權銀行進行協商，使得有履
    行可能性之債務清償方案因此無法成立，凡此情況，均難謂
    債務人與金融機構協商成立後，係因不可歸責於債務人之事
    由，始發生債務人履行債務顯有重大困難之結果，揆諸上開
    說明，自不符法定得聲請更生或清算之要件。本件審之原最
    大債權銀行香港上海匯豐銀行於98年2月12日至98年2月18日
    密集與債務人聯繫，期能與債務人完成「個別協商一致性方
    案」之協商，惟債務人皆未接聽電話，此有該行98年2月18
    日民事陳報狀在卷可按。嗣最大債權銀行國泰世華商業銀行
    則表示願意提供債務人之債務清償方案為110期至120期、年
    利率2%-3%，月付金約為4,600元之還款方式，有本院公務電
    話記錄表附卷可參，是依此計算，債務人每月還款金額約可
    調降為24,446元（計算式：30653×4600/ 5768〈國泰世華
    商業銀行債權還款比例〉=24446，元以下四捨五入），則債
    務人每月薪資所得42,007元扣除每月家庭基本生活費用13,3
    29元後之餘額，並非不能履行最大債權銀行提供之債務清償
    方案，自難謂債務人與金融機構協商成立後，係因不可歸責
    於債務人之事由，致發生債務人履行債務顯有重大困難之情
    形。
(四)、縱認債務人主張其須扶養其母親林育慧乙節屬實，然此為債
    務人於與債權人成立債務協商當時即得予以考量，且參酌債
    務人之父96年度之薪資所得為200,200元，名下尚有房屋1棟
    、土地4筆（財產總額為1,092,580元），此有戶籍謄本及稅
    務電子閘門財產所得調件明細表附卷可查，則依債務人之父
    之工作收入及財產狀況，除應負擔自己之債務外，亦應與債
    務人及債務人之兄共同負擔扶養林育慧之責任。而以我國97
    、98年度最低生活費標準為每人9,829元，債務人應負擔其
    母之扶養費數額為3,276元（9829÷3=3276），至於非必要
    之保險費，則不應計入扶養費數額。是以債務人每月薪資所
    得42,007元扣除每月家庭基本生活費用13,329元及其母之扶
    養費3,276元後之餘額，難謂不能履行最大債權銀行提供之
    債務清償方案。又債務人為了償還債務，固須經歷履行期間
    較不寬裕之經濟生活，惟此乃債務人於負擔債務時即得預見
    ，是依誠實及信用之原則，債務人於有履行可能性時，實應
    撙節開支，誠實勤勉地履行債務，要難於債務協商成立後，
    又率爾聲請依更生程序清理其債務。惟債務之履行，除了債
    務人之努力之外，亦需金融機構之債權人審慎評量其社會責
    任，對有還款誠意之債務人給予最大之協助，而於追求自己
    利益之際，並兼顧對方之利益，自不待言。
四、綜上所述，債務人於消費者債務清理條例施行前，既已與金
    融機構之債權人依金融主管機關協調成立之中華民國銀行公
    會會員辦理消費金融案件無擔保債務協商機制成立協商，嗣
    債權銀行亦積極提供「個別協商一致性方案」之協商程序，
    願意與毀諾之債務人再次協商償還方案，惟債務人卻消極地
    不與債權銀行進行協商，使得有履行可能性之債務清償方案
    因此無法成立，則此情況難謂符合係因不可歸責於債務人之
    事由，致履行顯有重大困難之要件。從而，債務人聲請更生
    ，顯然違背消費者債務清理條例第151條第6項準用同條第5
    項前段之規定，且上開欠缺又屬無從補正，是依上開說明，
    應予駁回其更生之聲請，爰裁定如主文。
中    華    民    國    98    年    3     月    3     日
              民事第三庭    法      官  張季芬
上為正本係照原本作成。
如不服本裁定，應於裁定送達後10日內，以書狀向本院提出抗告
，並繳納抗告費新臺幣1千元。
中    華    民    國    98    年    3     月    3     日
                            書  記  官  顏惠華
 附表：債務人之債權人名稱、債權金額
┌───┬─────────┬─────────────┐
│編號  │債權人名稱        │現存實際債權金額（新台幣）│
├───┼─────────┼─────────────┤
│1     │國泰世華商業銀行  │債務人共積欠505,448元（含 │
│      │股份有限公司      │信用卡款項276,255元及通信 │
│      │                  │貸款項229,193元）。       │
├───┼─────────┼─────────────┤
│2     │京城商業銀行      │債務人尚積欠信用貸款200,00│
│      │股份有限公司      │0元（含本金119,643元，及自│
│      │                  │96年2月7日起至清償日止按日│
│      │                  │息萬分之5計算之利息）。   │
├───┼─────────┼─────────────┤
│3     │遠東國際商業銀行  │債務人尚積欠信用卡本金129,│
│      │股份有限公司      │946元，及自97年8月21日起至│
│      │                  │97年9月22日止，以本金金額 │
│      │                  │按19.71%計算之利息及97年8 │
│      │                  │月21日前尚欠利息共38,353元│
│      │                  │，暨自97年8月21日起至97年9│
│      │                  │月22日止，以每月1,000元計 │
│      │                  │算之違約金共2,000元。另尚 │
│      │                  │欠起訴裁判費1,550元及強制 │
│      │                  │執行費1,189元。           │
├───┼─────────┼─────────────┤
│4     │元大商業銀行      │債務人計至97年9月22日，尚 │
│      │股份有限公司      │積欠信用卡款項182,269元（ │
│      │                  │含本金144,770元，及其中本 │
│      │                  │金自95年7月22日起至清償日 │
│      │                  │止，按年息百分之19.71計算 │
│      │                  │之利息782元，暨按月給付1,2│
│      │                  │00元之違約金31,200元及訴訟│
│      │                  │費用2,217元）。           │
├───┼─────────┼─────────────┤
│5     │台新國際商業銀行  │債務人迄今尚積欠479,153元 │
│      │股份有限公司      │（含代償卡170,159元、易貸 │
│      │                  │金191,710元、現金卡117,284│
│      │                  │元）。                    │
├───┼─────────┼─────────────┤
│6     │日盛國際商業銀行  │債務人尚欠本金86,911元，及│
│      │股份有限公司      │自95年10月11日起至清償日止│
│      │                  │以年利率5%計算之利息。    │
├───┼─────────┼─────────────┤
│7     │中國信託商業銀行  │債務人計至97年5月27日，尚 │
│      │股份有限公司      │積欠信用卡款項151,842元。 │
├───┼─────────┼─────────────┤
│8     │永豐信用卡        │債務人尚積欠信用卡消費款項│
│      │股份有限公司      │108,727元。               │
├───┼─────────┼─────────────┤
│9     │匯誠第一資產管理  │債務人尚積欠497,000元。   │
│      │股份有限公司      │                          │
├───┼─────────┼─────────────┤
│10    │新光人壽保險      │保單借款：借款本金35,000元│
│      │股份有限公司      │及利息。                  │
└───┴─────────┴─────────────┘


司法院資訊處製作；財團法人民間司法改革基金會備份。
